臺灣高等法院民事判決　　　　　　　　　　　　　　　九十二年度上字第九九五號
　　上　訴　人　　丙○○○
　　訴訟代理人　　廖嘉雲
　　上　訴　人　　甲○○
　　右　二　人
　　訴訟代理人　　陳憶娟律師
　　複 代理 人　　梁　治律師
右當事人間請求返還不當得利等事件，兩造對於中華民國九十二年六月二十五日台灣
板橋地方法院九十一年度訴字第二二四八號第一審判決各自提起上訴，本院於九十三
年六月二十一日言詞辯論終結，判決如左：
    主      文
原判決關於駁回上訴人丙○○○後開第二項之訴部分暨訴訟費用（除確定部分外）之
裁判廢棄。
右廢棄部分，甲○○、乙○○應再連帶給付上訴人丙○○○新台幣萬肆仟捌佰伍拾
肆元及自民國九十一年九月二十日起至清償日止按年息百分之五計算之利息。
丙○○○其餘上訴駁回。
甲○○、乙○○之上訴駁回。
第一審（除確定部分）二審訴訟費用，由上訴人丙○○○負擔四分之三，餘由上訴人
甲○○、乙○○連帶負擔。
    事      實
甲、上訴人丙○○○方面：
一、聲明：
  (一)上訴聲明：
  (1)原判決不利於丙○○○部分廢棄。
  (2)右廢棄部分，甲○○、乙○○應再連帶給付丙○○○新台幣（下同）一百三十五
    萬一千七百九十二元及自民國（下同）九十一年九月二十日起至清償日止，按年
    息百分之五計算之利息。
  (3)第一、二審訴訟費用由甲○○、乙○○連帶負擔。
  (二)答辯聲明：駁回甲○○、乙○○之上訴。
二、陳述：除與原判決記載相同者，茲引用之外，補稱：
  (一)喪葬費用：甲○○等制作之「甲○○簽發票據支付吳林對女士喪葬費用明細表」
    與其於九十一年十一月二十七日提出之「喪葬費用明細表」金額與項目不同，且
    無法提出土地完稅證明與包工程發票收據，實不可採。三百餘萬元之喪葬費用支
    出實屬過高，按兩造之母吳林對出殯時，甲○○曾表示每坪墓地加工資為三萬四
    千元，墓地為二十一坪，故總價應為七十一萬四千元，惟觀上開喪葬費用表，土
    地價款與包工料卻高達一百七十一萬七千元，且甲○○等申報遺產稅之喪葬支出
    僅為一百萬元，可知超出該部分者顯非真實。原審法院僅以支票認定喪葬費用，
    似有未妥。又丙○○○就喪葬費用亦有支出一萬一千元（兩層壽衣、入殮庫錢、
    三七庫錢與出殯庫錢），吳土城等均可為證。甲○○、乙○○就上開費用所提出
    之證明書不實，且出具證明書之證人證詞，亦不足採信。
  (二)祭祀吳林對早逝三子費用：八十九年七月二十一日自板橋郵局所提領之三百三十
    二萬三千五百元非贈與祭祀之用，按贈與祭祀之款項必為整數，況七十五年間曾
    出賣板橋市○○○路二七號一樓房屋（下稱系爭房屋），並給予甲○○、乙○○
    各一百五十萬元及大孫五十萬元，供作祭祀之用，觀板橋農會之交易明細表即可
    知。且八十九年七月十四日吳林對因病住院，二十日便已進入昏迷狀態，此台北
    縣立醫院就診資料可證，故其不可能給予甲○○、乙○○上開款項，吳雪嬌之證
    詞有偏頗，不足採信。若上開金額係用於祭祀三子，甲○○、乙○○於申報遺產
    時，為何不申報贈與？
  (三)吳林對於板橋市農會之五百零六萬六千七百八十八元存款非甲○○、乙○○之信
    託財產，按其就此信託關係未為舉證，且此主張亦為原審所不採，況吳林對既能
    贈與大孫三百萬元，可知其經濟能力不差，何須接受甲○○、乙○○之信託以孳
    息作為生活費用。又兩造均無給付扶養費用，故甲○○、乙○○亦無代丙○○○
    給付扶養費用，自無從為抵銷。
乙、上訴人甲○○、乙○○方面：
一、聲明：
  (一)上訴聲明：
  (1)原判決不利於甲○○、乙○○部分廢棄。
  (2)右廢棄部分，丙○○○在第一審之訴駁回。
  (3)第一、二審訴訟費用由丙○○○負擔。
  (二)答辯聲明：
  (1)丙○○○之上訴駁回。
  (2)第一、二審訴訟費用由丙○○○負擔。
二、陳述：除與原判決記載相同者，茲引用之外，補稱：
  (一)板橋市農會之五百零六萬六千七百八十八元：甲○○、乙○○為扶養兩造之母吳
    林對，決定出售共有之系爭房屋，以出售所得約六百多萬元信託存入吳林對之帳
    戶內作為扶養基金，並以孳息供其取用，此觀吳林對在郵局及農會之帳戶無其他
    收入可知，吳林對逝世後，信託目的已終止，該扶養基金本息即應返還甲○○、
    乙○○，其既非遺產，丙○○○無從繼承。而七十五年十二月八日確有三百五十
    萬元存入吳林對活儲帳戶，同年月十三日雖提領活儲一百萬元，但同日隨即轉存
    板橋市農會定存，此有板橋市農會交易明細表可證，原審就此漏為審酌，認定事
    實有誤。此外，觀吳雪嬌之證詞亦可知吳林對之存款確為渠等所有。
  (二)吳林對八十九年七月十四日至二十六日在台北縣立板橋醫院住院診治，其間神志
    清醒，有該院九十三年一月二十九日函覆鈞院附卷可稽，其於八十九年七月廿一
    日自板橋文化路郵局提領之三百三十二萬三千五百元，非民法第一千一百七十三
    條之贈與，不列入遺產歸扣之範圍。
  (三)吳林對之殯葬費為三百四十四萬三千九百六十元（現金支付部分為四五○、二九
    ○元，支票支付部分為二、九九三、六七○元），丙○○○於原審並未爭執，惟
    原審僅認定簽發票據之部分確已支付（於原審主張支票支付部分之金額為三百零
    八萬三千六百七十元，於鈞院已更正為上開金額），其適用法規顯有違誤。上開
    金額業有被上證二甲○○長媳徐靜菲手寫吳林對喪葬費支出流水帳、被上證三以
    現金支付部分之喪葬費用明細統計表、被上證四以支票支付部分之喪葬費用明細
    統計表暨支領證明書、支票十六份及徐靜菲之證詞可證。被上證二係包含現金與
    支票，被上證三僅有支票，並無不符。又墓地僅取得使用權，故無土地完稅證明
    ，此有墓地使用同意書為證，而施工承包商為個人，故亦未開發票。
  (四)吳林對名下財產均為甲○○、乙○○所有，吳林對為不能維持生活而無謀生能力
    之人，丙○○○為吳林對之女，應負擔四分之一扶養義務，惟其從未為之，甲○
    ○、乙○○每月各給付一萬五千元，觀吳雪嬌原審之證詞可知，故丙○○○每月
    應負擔七千五百元，十五年則為一百三十五萬元，渠等既為其墊支，則可主張抵
    銷之。
    理  由
一、上訴人丙○○○起訴主張：丙○○○、甲○○、乙○○及訴外人吳雪嬌均係吳林
    對之子女，吳林對於八十九年九月廿六日逝世。其於八十九年七月二十一日自板
    橋郵局所提領之三百三十二萬三千五百元非贈與祭祀已故三子之用，按其當時處
    於住院昏迷狀態，不可能為上開贈與，況於七十五年時已提出二百萬元供作祭祀
    ，故該金額應為遺產之一部；又喪葬費用支出達三百二十九萬八千九百六十元，
    實為過高，且甲○○等於申報遺產稅時僅報一百萬元，故超出該部分者顯非真實
    ；再者，吳林對於板橋市農會之五百零六萬六千七百八十八元存款非甲○○等之
    信託財產，且兩造均無給付吳林對扶養費用，無從為抵銷。丙○○○之應繼分為
    四分之一，爰請求將上開三百三十二萬三千五百元及殯喪費二百二十九萬八千九
    百六十元計入遺產，請求給付及其法定遲延利息等語（丙○○○於原審請求一百
    九十八萬七千五百二十三元，原審就三十九萬五千七百八十萬元及其遲延利息部
    分判勝訴，甲○○、乙○○就此部分提起上訴，原審駁回丙○○○一百五十九萬
    一千七百四十三元，丙○○○僅就其中一百三十五萬一千七百九十二元及其遲延
    利息提上訴）。
二、上訴人甲○○、乙○○則以：吳林對亡故時，名下之金融機構存款僅五百零六萬
    六千七百八十八元，該存款屬甲○○等之信託財產，因吳林對死亡而終止信託關
    係，故應返還渠等，縱認係遺產，依法應先行扣除殯葬費用三百四十四萬三千九
    百六十元。又吳林對八十九年七月十四日至二十六日間雖在台北縣立板橋醫院住
    院診治，惟其神志清醒，於八十九年七月二十一日自板橋文化路郵局提領之三百
    三十二萬三千五百元非民法第一千一百七十三條之贈與，不應列入遺產歸扣範圍
    。再者，吳林對為不能維持生活而無謀生能力之人，丙○○○應負擔四分之一扶
    養費之義務，甲○○等既為其墊支，亦得主張抵銷等語，資為抗辯。
三、查吳林對死亡時其板橋文化郵局之帳戶餘額為七十四元，誠泰銀行之帳戶餘額為
    五千三百四十四元，迄今未經繼承人領取，自屬全體繼承人（即兩造及訴外人吳
    雪嬌）所公同共有；又吳林對生前曾於八十九年七月廿一日自板橋文化路郵局提
    領三百三十二萬三千五百元，及於吳林對死亡後，甲○○等曾向板橋市農會自吳
    林對之帳戶內總計提領五百零六萬六千七百八十八元，分別有板橋文化路郵局客
    戶歷史交易明細、財政部台灣省北區國稅局台北縣分局函各一件及收據二件在卷
    可證，並為兩造所不爭執，此部分堪信為真實。
四、丙○○○主張吳林對於八十九年七月二十一日提領之三百三十二萬三千五百元，
    提領時已無意識能力，非吳林對之真意而提領，且依據財政部台灣省北區國稅局
    台北縣分局函將該筆款項列入遺產稅之核課範圍，自應列入遺產共同分配云云。
    經查：
  (一)按被繼承人死亡前二年內贈與其直系血親卑親屬個人之財產，應於被繼承人死亡
    時視為被繼承人之遺產，併入其遺產總額，依法規定課稅，遺產及贈與稅法第十
    五條第一項第二款定有明文。是死亡前二年贈與之財產依法雖應列入核課遺產稅
    之範圍，惟得否應列為遺產之歸扣範圍，則須視有無符合民法第一千一百七十三
    條之規定。簡言之，被繼承人於贈與時為反對歸扣之意思表示，雖不得將該贈與
    價額加入繼承開始時被繼承人之所有財產中，惟仍須依法列入核課遺產稅之範圍
    ；被繼承人於死亡兩年前因結婚、分居或營業贈與財產予繼承人，而於贈與時未
    為反對歸扣之意思表示，該部分之贈與即須依民法第一千一百七十三條之規定計
    入繼承開始時被繼承人所有之財產中，顯見生前贈與是否須列入遺產歸扣之範圍
    ，與是否須依法繳納遺產稅，係分屬兩事。
  (二)又吳林對於八十九年七月十四日至七月二十六日因糖尿病控制不良併胃功能不全
    以及右足缺血性壞死併二度感染在台北縣立板橋醫院住院診治，住院時神志清醒
    ，有該院九十三年一月二十九日北縣板醫歷字第○九三○○○○○七七號函附卷
    可稽（見本院卷第五八頁），證人吳雪嬌亦證稱「我媽媽在過世前的精神狀況都
    很正常」等語（見原審卷第一四九頁），顯然八十九年七月二十一日提領三百三
    十二萬三千五百元時神智清楚，係由吳林對自己作決定。而吳林對提領前開三百
    三十二萬三千五百元係贈與甲○○、乙○○之子用以祭祀吳對林已夭折之三子，
    業經證人即兩造之妹吳雪嬌到庭證述甚詳（見原審卷第一五○頁），自堪信為真
    實，丙○○○雖稱祭祀用之金錢早已由出售漢生西路之房屋所得款項之中給付，
    若此金額交付作祭祀用不可能係零數云云，但並無證據以實其說，且與吳雪嬌供
    證不符，至於是零數或整數，因當時吳林對精神意識清楚，全屬於吳林對之權利
    ，既無證據自不得單以零數即加以否認，丙○○○又稱：吳雪嬌與甲○○為妹兄
    ，依賴其照顧生活，證詞偏袒云云，但查丙○○○與吳雪嬌為姊妹，顯不得以此
    謂吳雪嬌偏袒，核丙○○○此部分主張不足採信。
  (三)綜上所述，吳林對於八十九年七月二十一日自板橋文化路郵局提領三百三十二萬
    三千五百元，係贈與甲○○、乙○○之子，用以祭祀之用，核與民法第一千一百
    七十三條規定須歸扣之要件不符，非屬被上訴人在繼承開始前因結婚、分居或營
    業受贈與須從被繼承人吳林對遺產歸扣之財產，不得列入遺產歸扣之範圍。
五、丙○○○再主張甲○○等於吳林對死亡後向板橋市農會提領五百零六萬六千七百
    八十八元，應列入遺產分配等語。甲○○、乙○○則抗辯：七十五年間吳林對已
    屆七十六高齡，無力自謀生活，為合力扶養生母，乃協議於七十五年十二月八日
    出售共有坐落台北縣板橋市○○○路二七號一樓之房屋，以出售所得約六百餘萬
    元之價金信託存入吳林對之帳戶內作為扶養基金，以其孳息供吳林對取用為扶養
    之方法，吳林對已逝，信託之目的已終止，該帳戶款項本息即應返還渠二人，而
    非遺產云云。經查：證人吳雪嬌證稱「（漢生西路的房子是用何錢買的？）是用
    三七五減租領到的錢去買的，那筆錢應該是我及被告、母親及被告二兄弟（指甲
    ○○等）領的」，可見該購買漢生西路房屋款項原即應歸兩造及吳雪嬌共有，吳
    雪嬌雖同時證稱「除被告二兄弟外，其他人都拋棄」云云（見原審卷第一四八頁
    ），但查吳雪嬌並未能代丙○○○為拋棄之行為，復無證據證明丙○○○曾為拋
    棄，再查吳林對於系爭板橋市農會戶頭於七十五年十二月八日固有一筆三百五十
    萬元之款項存入，與六百萬元已不相符，縱如甲○○等所稱分存郵局及板橋市農
    會，但甲○○等並無法證明分存之金額，更無法證明該筆款項係出售漢生西路房
    屋得款存入，況吳林對該戶頭於同年月十三日提領一百萬元、同年月十五日提領
    五萬元及二百萬元，同日之餘額僅為五十二萬二千八百四十九元，有前開板橋市
    農會交易明細表一件在卷（見外放資料）足憑，若吳林對真意要將該出售漢生西
    路房屋所得存入板橋市農會歸甲○○等所有，應以甲○○等人名義存入，又不致
    有陸續將其提領之理，可見甲○○等空言抗辯吳林對板橋市農會帳戶內之款項均
    係渠等所有，顯非事實，不足採信。
六、甲○○、乙○○另抗辯：縱認五百零六萬六千七百八十八元應列入遺產，因渠等
    支出吳林對之殯葬費總計三百二十九萬八千九百六十元，亦應扣除云云。
  (一)按被繼承人之喪葬費用，是否為繼承費用，民法雖未為規定，然此項費用既為完
    成被繼承人之後事所不可缺，參酌遺產及贈與稅法第十七條第一項第九款亦規定
    被繼承人之喪葬費用由繼承財產扣除，自應由遺產負擔。
  (二)甲○○等雖稱丙○○○於原審對於渠等提出之喪葬費支出明細表（見原審卷第二
    九頁被證四）不爭執其真正，應視同自認，於二審不得再爭執云云。惟按擬制自
    認當事人確未自認，僅是由法律賦予視同自認之效果，在第一審未爭執，但於第
    二審仍得追復之（最高法院七十一年度台上字第三五一六號判例參照），是丙○
    ○○自仍得就此部分金額為爭執。
  (三)丙○○○雖稱甲○○等於原審提出之「喪葬費支出明細表」與於第二審提出之「
    甲○○簽發票據支付吳林對女士喪葬費用明細表」【按係指「吳林對喪葬費用明
    細證明（以支票支付部分），見本院卷第九七頁】金額與項目不同，並不實在云
    云。惟查甲○○等於原審提出之「喪葬費支出明細表」係包含以現金與以支票支
    付部分（即原審被證四，此與於本院提出之被證上三相同，見本院卷第九五頁）
    ，於本院提出之「吳林對費用明細證明以支票支付部分」係指以支票付款部分，
    兩者所指對象不同，金額自不相同，丙○○○對此尚有誤會。
  (四)查比對甲○○等所提出之「喪葬費支出明細表」與「吳林對喪葬費用明細證明（
    以支票支付部分）」，前者甲○○等並無證據證明以現金支出部分，雖證人徐靜
    菲到場證稱該「喪葬費支出明細表」為其所書寫，但查徐靜菲為甲○○之媳婦，
    已難免偏頗，更未能證明確實有支出該金額（見本院卷第八○頁起），且現金支
    出全無任何收據或發票，與常情不合；而後者業有證明書十六張為證，並各有支
    票影本附卷可稽，並經證人楊志雄、謝美英、謝金蓮、褚進發、吳成三、褚全裕
    、林增祥、李明傳、郭燦陽、陳秀琴、周劉玉秀、高招春、吳水川分別到場結證
    屬實（見本院卷第一八五頁起、第二○八頁起準備程序筆錄），其支出金額鉅細
    靡遺，自應以「吳林對喪葬費用明細證明（以支票支付部分）」之支出為準。丙
    ○○○雖稱出殯時甲○○曾在墓地當眾說明墓地總金額合計七十一萬四千元云云
    ，但查此部分丙○○○無證據以實其說，且衡諸民間習俗，相關喪葬支出係於出
    殯後再會算，不可能於出殯當日在墓地計算，更與前述證人於本院準備程序中到
    場結證不符，並不可採。依據「吳林對喪葬費用明細證明（以支票支付部分）」
    所載支出之金額總計僅為二百九十九萬三千六百七十元，是於此金額範圍內，堪
    信確已支付此部分之喪葬費，逾此部分則尚難認有此支出。因此，甲○○等抗辯
    應自前開提領之遺產即五百零六萬六千七百八十八元扣除喪葬費用二百九十九萬
    三千六百七十元，經扣抵喪葬費用後，應屬全體繼承人公同共有之遺產僅為二百
    零七萬三千一百十八元（0000000-0000000=0000000）。
  (五)丙○○○復附主張吳林對身穿兩層壽衣係渠以現金二千元折付，入殮庫錢折付現
    金三千元，三七庫錢折付現三千元，出殯庫錢三千元，共計一萬一千元部分，此
    部分金額為甲○○等所不爭執，因丙○○○為吳林對女兒，依據禮俗亦堪予採信
    ，比照前述甲○○等扣除喪葬費用，丙○○○主張返還，為有理由。
七、甲○○等雖又抗辯：渠等各按月給付一萬五千元之扶養費共每月三萬元，丙○○
    ○應負擔四分之一扶養之責，每月七千五百元，每年九萬元，十五年則為一百三
    十五萬元，均由渠二人墊支，依民法第三百三十四條之規定，亦得主張抵銷云云
    。惟按民法第一千一百十七條第一項規定，受扶養權利者以不能維持生活而無謀
    生能力者為限。而同條第二項僅規定，前項無謀生能力之限制於直系血親尊親屬
    不適用之，並非規定前項之限制，於直系血親尊親屬不適用之。是直系血親尊親
    屬，如能以自己財產維持生活者，自無受扶養之權利；易言之，直系血親尊親屬
    受扶養之權利，仍應受不能維持生活之限制。查訴外人吳林對之板橋市農會帳戶
    及板橋文化路郵局帳戶內均有足以維持生活之存款餘款，且於去世前尚未自板橋
    文化路郵局提領三百三十二萬三千五百元贈與甲○○、乙○○之子時，累計尚超
    過八百萬元，甲○○等未能提出每月合計給付訴外人吳林對共三萬元之證明文件
    ，其請求丙○○○負扶養吳林對之義務，顯屬無據，不足採信。
八、綜上所述，吳林對死亡後郵局帳戶餘額七十四元、誠泰銀行餘額五千三百四十四
    元，加計甲○○等自板橋市農會共同提領之五百零六萬六千七百八十八元扣除喪
    葬費後之餘額二百零七萬三千一百十八元，總計遺產總額為二百零七萬八千五百
    三十六元（ 74+5344+0000000=0000000），按吳林對有四名子女平分，其中四分
    之一即五十一萬九千六百三十四元（ 0000000÷4=519634）應歸上訴人所有，加
    計應由喪葬費扣除返還丙○○○之一萬一千元，再扣除甲○○等已給付之十萬元
    後，尚應給付丙○○○四十三萬零六百三十四元（519634+00000-000000=430634
    ），是丙○○○依據侵權行為請求賠償繼承權被侵害之損害及依據不當得利請求
    返還支付之喪葬費等，請求甲○○、乙○○連帶給付四十三萬零六百三十四元及
    自九十一年九月二十日即起訴狀繕本送達翌日起至清償日止按年息百分之五計算
    之利息，為有理由，應予准許，逾此之請求即屬無據，應予駁回。原審就上開應
    准許部分，判決甲○○、乙○○應連帶給付三十九萬五千七百八十元及自九十一
    年九月二十日起至清償日止按週年利率百分之五計付利息，並依據丙○○○聲請
    為供擔保之假執行宣告，並無不符，甲○○、乙○○上訴意旨求予廢棄改判駁回
    丙○○○此部份之請求，為無理由，應予駁回。惟原審駁回丙○○○其餘三萬四
    千八百五十四元（000000-000000 =34854）及其上開法定遲延利息之請求部分（
    假執行部分因二造於本院均未再聲請，且本件屬二審確定亦不能假執行，無併為
    廢棄必要），則尚有違誤，丙○○○此部份上訴為有理由，應由本院廢棄改判如
    主文第一、二項所示。至於丙○○○其餘請求甲○○、乙○○連帶給付不應准許
    部分，原判決為丙○○○敗訴之判決，並駁回其假執行之聲請，經核於法並無不
    合，丙○○○此部份上訴意旨求予廢棄改判，為無理由，應駁回其上訴。
九、本件事證已臻明確，丙○○○聲請令甲○○等提出墓地完稅證明、工程發票等，
    因系爭墓地只取得使用權無完稅證明，墓地施工通常由個人為之並無發票，並無
    必要，兩造其餘攻擊防禦方法及未經援用之證據，均與本判決所為前開判斷不生
    影響，附此敘明。
十、據上論結，本件丙○○○之上訴為一部有理由，一部無理由，甲○○、乙○○之
    上訴為無理由，依民事訴訟法第四百五十條、第四百四十九條第一項、第七十九
    條、第八十五條笫二項，判決如主文。
中　　　華　　　民　　　國　　九十三　　年　　　七　　　月　　　五　　　日
                              民事第二庭
                                  審判長法  官  張  耀  彩
                                        法  官  王  仁  貴
                                        法  官  黃  嘉  烈
正本係照原本作成。
不得上訴。
中　　　華　　　民　　　國　　九十三　　年　　　七　　　月　　　六　　　日
　　　　　　　　　　　　　　　　　　　　書記官  倪  淑  芳
